臺灣高等法院民事判決　　　　　　　　100年度醫上易字第1號
上　訴　人　林逸君
訴訟代理人　陸正義律師
複代理人　　張藝騰律師
被上訴人　　汪金良
　　　　　　吳章榮即普濟堂中醫診所
上列當事人間請求侵權行為損害賠償事件，上訴人對於中華民國
99年11月9日臺灣板橋地方法院98年度醫字第1號第一審判決提起
上訴，本院於100年7月19日言詞辯論終結，判決如下：
    主      文
上訴駁回。
第二審訴訟費用由上訴人負擔。
    事實及理由
一、上訴人主張：被上訴人汪金良前受僱於被上訴人吳章榮所負
    責經營之普濟堂中醫診所擔任中醫師工作，職司一般中醫內
    科看診業務，不含對病患做有關推拿、整脊等內科醫療外行
    為。上訴人於民國（下同）96年5月間因椎間盤突出症，前
    往普濟堂中醫診所找推拿師陳志誠治療，惟於同年月21日經
    汪金良先行問診後，汪金良竟擅自違反普濟堂中醫診所之規
    定，且未得上訴人之同意，強行對上訴人業已受傷之腰椎進
    行推拿，而汪金良於推拿之際，亦未盡其業務上必要之注意
    義務，因施力不當致上訴人之疼痛加劇，經上訴人反應並要
    求停止按壓，汪金良仍未予理會，繼續進行推拿，上訴人因
    此受有嚴重右髖部肌鍵炎，並引發劇烈疼痛，無法下蹲，不
    良於行，至今仍須旁人攙扶，無法獨立行走。汪金良所為上
    開行為，侵害上訴人之身體、健康等權利，且因其處理上訴
    人所委任醫療事務，顯有過失並逾越權限，致上訴人受有損
    害，爰依民法第184條第1項前段、第188條第1項、第544條
    及第224條等規定，請求被上訴人連帶賠償新台幣（下同）
    747,070元（含醫藥費11,070元、減少勞動能力損失536,000
    元及精神慰撫金20萬元），並加付法定遲延利息等語。原審
    為上訴人敗訴之判決，上訴人不服，提起上訴，聲明：(一)原
    判決廢棄。(二)被上訴人應連帶給付上訴人747,070元，及自
    98年3月3日起至清償日止，按年息5%計算之利息。
二、被上訴人則以：依醫師法第11條規定，中醫師於診察後所為
    必要處置，如針灸、推拿等，均屬合法、正當之醫療行為。
    又上訴人於96年5月19日至普濟堂中醫診所初診時，係由吳
    章榮診療，當日即診斷上訴人係右髖部受傷，可見上訴人之
    右髖部肌鍵炎病痛，於其至普濟堂中醫診所就醫前即已存在
    ，並非於96年5月21日由汪金良複診所造成，且上訴人自96
    年5月21日起至同年月31日止，前往普濟堂中醫診所回診6次
    ，每次均係自行就醫，且如同一般病患自行步入診療室、上
    2樓熱敷、下樓離去，並未手拄拐杖或乘坐輪椅，足見其病
    情穩定，是汪金良對上訴人所為診療行為應屬適當，並無任
    何醫療上疏失或侵權行為，故被上訴人對上訴人自不負損害
    賠償責任等語，資為抗辯。原審為被上訴人勝訴之判決，被
    上訴人對於上訴人之上訴則聲明駁回上訴。
三、經查汪金良前受僱於吳章榮所負責經營之普濟堂中醫診所，
    擔任中醫師工作。上訴人於96年5月19日至普濟堂中醫診所
    初診，並陸續複診至96年8月30日止，其中於96年5月19日、
    同年月23日、同年月24日、同年月30日、同年月31日、同年
    6月2日、同年月4日、同年7月4日由吳章榮看診，其中於96
    年5月21日、同年月22日、同年月29日由汪金良看診，餘由
    訴外人王素英看診。嗣上訴人以汪金良對其進行推拿不當，
    致其受有右髖部肌腱炎之傷害，涉犯業務過失傷害罪嫌為由
    ，向台灣板橋地方法院檢察署（下稱板橋地檢署）提起刑事
    告訴，經板橋地檢署檢察官以逾告訴期間為由，而為不起訴
    處分等情，有醫療費收據及板橋地檢署檢察官97年度偵字第
    19332號不起訴處分書可稽（見原法院98年度重調字第41號
    卷第10至22頁、原審卷(一)第44頁），並經本院調閱上開刑事
    案卷查明無訛，且為兩造所不爭執，均堪信為真實。
四、上訴人主張其因受汪金良不當推拿，致受有右髖部之傷害等
    情；惟為被上訴人所否認，並以前詞置辯。經查：
  (一)上訴人雖主張汪金良受僱於普濟堂中醫診所，擔任中醫師工
    作，職司一般中醫內科看診業務，不含對病患施作有關推拿
    、整脊等內科醫療外行為，汪金良逕對上訴人之腰椎進行推
    拿，違反普濟堂中醫診所之規定等語；惟為被上訴人所否認
    ，並提出執業執照及台北縣中醫師公會函為證。查依汪金良
    之執業執照所載，其執業科別為「中醫一般科」（見原審卷
    第23頁）；又依行政院衛生署89年5月2日衛署醫字第890153
    36號函釋示：「中醫醫療院所之中醫師於診治病人後，認須
    施行推拿者，該推拿行為仍應由中醫師為之，但經中醫師執
    行按法、揉法、擦法、抖法等推拿手法後，其後續之推拿手
    法，得由助理人員依在場執行推拿之中醫師指示為之。至於
    未符前述規定，由未具醫師資格人員，逕行傷科療程全程治
    療，應屬違反醫師法第28條規定」，亦有台北縣中醫師公會
    97年4月16日北縣中醫總堯字第052號函可稽（見原審卷第24
    頁）。足見汪金良為上訴人施行推拿，係屬其執行中醫師職
    務範圍內之醫療行為。
  (二)上訴人雖又主張其於96年5月19日至普濟堂中醫診所就診前
    ，僅有腰椎間盤突出症狀，並無髖部損傷及腫脹之病症，且
    能自行行走，自由上下樓梯及從事舞蹈工作，其於96年5月
    21日接受汪金良診治後，即發生嚴重右髖骨發炎、腫脹，且
    無法行走等語；惟亦為被上訴人所否認。經查：
  1.依上訴人所提由尹書田醫療財團法人書田泌尿科眼科診所於
    97年4月29日出具之診斷證明書記載，上訴人因「急性腰背
    扭傷，疑腰椎間盤凸出」，自95年11月22日起，至該診所復
    健科就診2次，並接受物理治療，醫囑建議穿戴護腰（見原
    審卷(二)第32、148頁）。又依長庚醫療財團法人林口長庚紀
    念醫院（下稱長庚醫院）於99年9月6日以（99）長庚院法字
    第0925號函附病歷所載，上訴人於95年11月20日因「腰痛、
    不能彎」等症狀就診；又於96年2月9日因「腰痛、強彎、觸
    之痛」等症狀就診；復於96年5月4日因「腰痛已2星期、強
    彎、觸之痛」等症狀就診；於96年5月14日復因「腰痛已2星
    期、強彎、觸之痛、身熱、5/14治療後改善、數日前腰復痛
    、腰椎強直」等症狀就診（見原審卷(二)第167至171頁）。足
    見上訴人於96年5月19日前往普濟堂中醫診所就診之前，即
    屢因嚴重腰痛而就醫。惟依上開診斷證明書及病歷所載內容
    ，尚不足據以認定上訴人於是日之前除嚴重腰痛之外，別無
    其他病症。
  2.上訴人雖主張其於96年6月7、同年月14日至國軍松山總醫院
    就醫，經診斷為第4、第5腰椎椎間盤突出症及右髖部肌腱炎
    ；又於96年6月15日至同年9月15日，因右側下背部及臀部挫
    傷、第4及第5節腰椎椎間盤突出症，至宇恩復健科診所就診
    並接受復健治療，而其於長庚醫院就醫時並無右髖部肌腱炎
    、右側下背部及臀部挫傷等症狀，足見此部分症狀係因汪金
    良推拿不當所致等語，並提出診斷證明書為證（見原法院98
    年度重調字第41號卷第8、9頁）。惟查依被上訴人所提上訴
    人在普濟堂中醫診所就診之病歷表所載，上訴人於96年5月
    19日接受吳章榮初診時，主訴：「右髖部損傷，右髖部腫脹
    ，腰臀肌肉緊繃，右髖部劇烈疼痛，無法蹲下及作彎腰動作
    ，行走困難，2月中旬跳舞跌倒摔傷引起」，經診斷為：「
    髖挫傷」（見原審卷(一)第60頁）；且上訴人於96年6月15日
    至宇恩復健科診所就醫時，亦主訴：「右下背、臀部及大腿
    持續疼痛數月，有輕微外傷，數月前意外跌倒（S:Rt low
    back, buttock and thigh pain for months with persist
    ed pain.trauma:+,falling down accident many months
    ago.），經診斷：「椎間盤移位，未明示位置且未伴有脊髓
    病變，未明示部位之髖及大腿扭傷及拉傷」，亦有宇恩復健
    科診所病歷可稽（見原審卷(二)第112頁），堪認上訴人於96
    年5月19日至普濟堂中醫診所初診時即已有髖部受傷之情形
    ，並非於96年5月21日接受汪金良複診後始受有上開傷害。
  3.上訴人雖又主張上開普濟堂中醫診所之病歷所載內容不實等
    語，惟亦為被上訴人所否認。查被上訴人所提上訴人在普濟
    堂中醫診所就診之病歷，分別由負責診治之醫師用印（見原
    審卷(一)第60至64頁），所載內容核與普濟堂中醫診所向中央
    健保局申報資料相符，此有中央健保局特約醫事服務機構門
    診處方及治療明細、中央健保局特約醫事服務機構門診服務
    點數及醫令清單可稽（見原審卷(二)第15至18頁）；又於汪金
    良所涉上開業務過失傷害刑事案件偵查中，吳章榮曾以證人
    身分應訊，並當庭提出上訴人之病歷表（見板橋地檢署97年
    度他字第2258號卷第11頁），經核該病歷表所載內容亦與被
    上訴人在原審所提上開病歷表內容相同；此外，上訴人復無
    法證明被上訴人有虛偽登載上開病歷之情事，是上訴人空言
    否認上開病歷之真正，自無足取。
  4.證人范綱泓雖於原審到場證稱：「（原告即上訴人）有（於
    96年5月19日至普濟堂中醫診所）。我騎機車載他去的，因
    為他的脊椎有問題所以去看病，我先去停機車，後來進入一
    樓診間的時候他還在看診，我看到醫生在打電腦，打完就上
    二樓，由一位推拿師對他作按摩，按摩過程原告並沒有任何
    情緒，也沒有喊痛，看完我們就回去，他可以自行走路」，
    「那段時間前後我跟他去了二次，第二次去的時候原告可以
    自行走路進入診所，後來我進入一樓診間時，他已診療結束
    ，當時他表情非常痛苦，要攙扶著她走路，她有喊痛並且淚
    流滿面」等語（見原審卷(一)第50頁）；又證人何繼綾證稱：
    「96年2月份開始我跟原告就固定（週）六、日在劍湖山兒
    童玩國表演，原告是主持姐姐、現場主持人及演員，每個月
    前兩個禮拜每天就在劇團排練。當時原告身體的狀況都很好
    ，演戲表演都沒有問題」，「之前原告說他有腰痛問題，我
    們建議他去治療，後來（96年）5月底有一場表演，原告痛
    到完全無法上台，行走困難，我問他為何這樣，他說腳很痛
    ，連站都有問題，從六月份開始就不在劇團工作」，「我是
    96年2月1日開始跟原告共事，我印象中原告並沒有在2月份
    發生跳舞跌倒的事。但是我們舞者經常會有職業傷害，例如
    ：跌倒、摔傷或閃到腰」等語（見原審卷(一)第51至52頁）；
    另證人邱筱茜證稱：「我們是同事關係，96年2月認識的，
    原告是我們學校的舞蹈老師，我們學校是美語機構，96年2
    月我進入機構的時候，原告就已在機構工作了。當時原告身
    體沒有異狀，行走、跳舞都沒有問題」，「從5月底開始原
    告就行走困難，甚至無法爬樓梯，他跟我說他看完醫生就變
    得行動很不方便，他一直工作到98年7月」，「我是96年農
    曆過完年後到學校任職的，我沒有看到也沒有聽說原告在學
    校跳舞有跌倒」等語（見原審卷(一)第51至52頁）。惟查上訴
    人自95年11月間起即因嚴重腰痛而屢次接受治療及復健，期
    間尚曾因腰痛致不能彎及觸痛，已如前述；且上訴人在上開
    刑事案件偵查中亦陳稱：其因跳舞關係在96年2、3月間受傷
    ，導致椎間盤突出等語（見板橋地檢署97年度他字第2258號
    卷第11頁），而上開證人於此期間均未發現上訴人有上開症
    狀，足證上開證人對於上訴人之傷勢並非確實瞭解。且依上
    開證人之證詞，充其量僅足證明上訴人之傷勢於96年5月底
    較為嚴重，然尚不足據以認定係因96年5月21日接受汪金良
    診治後所致。
  (三)上訴人雖又主張汪金良事後曾出具切結書，表示願意負擔上
    訴人之醫療費用，足證汪金良確有醫療疏失等語，並提出切
    結書為證；汪金良固不否認有出具上開切結書予上訴人之事
    實，惟抗辯其係因上訴人率眾暴力脅迫，不得已而出具該切
    結書等語。查依上訴人所提切結書記載：「本人汪金良任職
    普濟堂中醫診所，看診治療林逸君小姐期間，造成局部發炎
    疼痛，自即日起除健保費用外，如須額外費用，由本人負擔
    直到痊癒為止」（見原審卷(一)第43頁）。而據汪金良於上開
    刑事案件偵查中陳稱：「大約96年5月20日左右，告訴人（
    即上訴人）與他的姊姊一起到診所來，說告訴人的疼痛是我
    造成的，要我負責，所以我當時有寫便箋給她們，交給告訴
    人，內容大致是健保以外的費用由我負擔。我在寫便箋時，
    院長吳章榮及一位櫃台小姐有看到，後來我有薪水留在『普
    濟堂』，…後來告訴人繼續在該處治療，但因為我在（96年
    ）6月9日離職，所以後續不是我治療」等語（見板橋地檢署
    97年度他字第2258號卷第45頁）；吳章榮亦陳稱：「我是在
    96年5月份，告訴人到診所告訴我，被告（指汪金良）為她
    整骨，害她髖骨受傷，當時告訴人表示被告的醫療行為導致
    她的傷勢更嚴重，但告訴人當時沒有說要求償，當時由被告
    、告訴人及告訴人姊姊及告訴人姊姊的男友在診療室談後續
    的處理方式，當天被告事後有告訴我，要將他六月份的薪水
    留下來給告訴人做為健保之外的後續治療費用，即由被告負
    擔健保之外的費用，他們在協調時我沒有全程參與」，「我
    有看到他們有在錄音寫東西，但我不知道內容，當時是告訴
    人姊姊及告訴人姊姊的男友在被告旁邊，要求被告寫」，「
    被告離職之後，我們有打電話給告訴人，跟他說被告有留一
    筆錢下來要給她治療，請她回診，…」等語（見同上卷第49
    、50頁）；證人李秀娟(即吳章榮之配偶，在普濟堂中醫診
    所擔任櫃台行政與外場工作）亦在原審到場證稱：「（原告
    自96年5月21日就診以後）有（持續前往普濟堂中醫診所就
    診）」，「（原告繼續就診時，其行動）沒有（異狀），她
    都自己走進來」，「印象最深刻的是她帶她姐姐及男朋友來
    鬧場，佔住診間，不讓醫師看診，很大聲在鬧」，「是（在
    96年5月21日就診後發生）的」等語（見原審卷(二)第43頁）
    。則依上開事證，堪認汪金良所辯其係因上訴人率其親友至
    診所鬧場，影響其他病人看診，為避免事端擴大，因而同意
    書立上開切結書，同意負擔上訴人後續在普濟堂中醫診所就
    診之醫療費用等情，應屬實在。是尚不能僅憑上開切結書所
    載內容，即足據以認定上訴人所受髖部傷害，係因汪金良於
    96年5月21日為不當推拿行為所致。
  (四)上訴人另主張汪金良曾於97年5月24日主動致電上訴人，自
    承有醫療過失，而向上訴人道歉等語，並提出錄音光碟及譯
    文為證（見原審卷(二)第27至30頁）；汪金良則抗辯因當時正
    值刑事案件開庭期間，其為求息訟止紛、化解爭端，始致電
    向上訴人道歉等語。查依上訴人所提錄音譯文記載：「…被
    告（即汪金良）：…是這樣哦，椎間盤的部分姑且不講，我
    先請教你一個問題，妳現在那個受傷的部位那個位置現在還
    痛不痛？原告（即上訴人）：汪先生…到現在完全都沒有痊
    癒。被告：這樣子…那你可不可以先聽我講一下…你那邊的
    痛讓我幫你解決一下…原告：所以病人快要休克了你也繼續
    按嗎？被告：那是會痛點啦…但是如果說…硬要推…給它推
    回去，痛點還好吧…原告：按了15分鐘…病人我那時候痛到
    叫你停住你都不停住，我快休克了你要繼續按嗎？被告：…
    因為那個推法…我的不對好不好…我那個推法…我跟你道歉
    ！…原告：你難道沒想過看診需要考慮到病患的感受…病患
    已經快休克了告訴你…15多分鐘你一直按壓不斷…不考慮我
    的感受…到現在整個受傷！被告：對於這點…我…我很抱歉
    …我…原告：其實…我當下休克了怎麼辦。被告：那是我的
    疏失，我…我…我願意道歉！…」（見原審卷(二)第27至29頁
    ）。依上開對話內容，汪金良僅係針對於推拿過程造成上訴
    人過於疼痛一事表示歉意，並未承認其所為醫療行為有何疏
    失。是上訴人執此主張汪金良確有醫療疏失行為云云，亦不
    足取。
五、綜上所述，上訴人既不能證明其所受髖部傷害，係因汪金良
    不當之醫療行為所致，其依侵權行為及委任之法律關係，請
    求被上訴人連帶給付747,070元，並加付法定遲延利息，為
    無理由，不應准許。從而，原審所為上訴人敗訴之判決，核
    無違誤，上訴意旨指摘原判決為不當，求予廢棄改判，為無
    理由，應予駁回。
六、至兩造其餘之攻擊或防禦方法及未經援用之證據，經本院斟
    酌後，認為均不足以影響本判決之結果，自無逐一詳予論駁
    之必要，併此敘明。
七、據上論結，本件上訴為無理由，依民事訴訟法第449條第1項
    、第78條，判決如主文。
中    華    民    國    100    年    8    月    9    日
                    民事第四庭
                        審判長法  官  張劍男
                              法  官  陳靜芬
                              法  官  彭昭芬
正本係照原本作成。
不得上訴。
中    華    民    國   100    年    8     月    10    日
                              書記官  丁華平